ACORDAO-COMPLETO-2346360

ACÓRDÃO 451/2019 ATA 6/2019 - PLENÁRIO

VISTOS, relatados e discutidos estes autos que cuidam, originariamente, de Representação formulada por equipe de auditoria responsável pela fiscalização de nº 193/2018 do Fiscalis (TCProcesso 012.362/2018-2) , tendo por objeto avaliar a conformidade e a necessidade das aquisições de tecnologia da informação, a qual se debruçou sobre o Contrato 19/2014, nesta oportunidade avaliandose Agravo interposto por Cast Informática S.A.,
ACORDAM os Ministros do Tribunal de Contas da União, reunidos em sessão plenária, ante as razões expostas pelo Relator, em: 
9.1. conhecer do Agravo interposto pela empresa Cast Informática S.A., para, no mérito, dar-lhe provimento parcial, determinando-se cautelarmente, em substituição à medida expedida em 12/11/2018, com base no art. 276, caput, do Regimento Interno do TCU, ao Ministério da Saúde que se abstenha de efetuar pagamentos mensais no âmbito do Contrato 19/2014, firmado com a empresa Cast Informática S.A., que excedam a cifra de R$ 2.959.133,27, até que esta Corte de Contas se pronuncie a respeito do mérito da questão, tendo em vista os indícios de que tais valores excedentes representam sobrepreço;
9.2.dar ciência da presente decisão ao Ministério da Saúde e à Agravante; e
9.3.restituir os autos à Sefti, para prosseguimento do feito, devendo-se incluir, por ocasião da análise de mérito, avaliação comparativa com contratações públicas semelhantes.

Agravo contra despacho que concedeu medida cautelar em face de indícios de superfaturamento relativo a contrato de prestação de serviços de sustentação do ambiente de TI.

Coordenação Geral de Material e Patrimônio - Ministério da Saúde; Ministério da Saúde (vinculador).

3. Interessados/Responsáveis:
3.1. Interessada: Cast Informática S.A. (03.143.181/0001-01).

13.1. Ministros presentes: José Mucio Monteiro (Presidente), Benjamin Zymler, Raimundo Carreiro, Ana Arraes e Bruno Dantas.
13.2. Ministros-Substitutos convocados: Augusto Sherman Cavalcanti (Relator), Marcos Bemquerer Costa e André Luís de Carvalho.

ACORDAO-COMPLETO-2377582

Acórdão 2799/2019 - Plenário

Cast Informática S.A

AUGUSTO SHERMAN

Em exame autos que tratam, originariamente, de Representação formulada por equipe de auditoria responsável pela fiscalização de nº 193/2018 do Fiscalis, auditoria essa por mim autorizada no bojo do TCProcesso 012.362/2018-2, sob a forma de Fiscalização de Orientação Centralizada - FOC, nas unidades Companhia Docas do Estado de São Paulo (Codesp) ; Conselho Federal de Engenharia e Agronomia (Confea) ; Departamento Nacional de Infraestrutura de Transportes (Dnit) ; Empresa de Tecnologia e Informações da Previdência (Dataprev) ; Fundo Nacional da Saúde (Funasa) ; Ministério da Integração Nacional (MI) ; Ministério da Saúde (MS) ; Ministérios dos Transportes, Portos e Aviação Civil (MT) ; Serviço Federal de Processamento de Dados (Serpro) ; e Superintendência Regional do Dnit no Estado de Sergipe (Dnit/SE) .
Referida auditoria é objeto do TCProcesso 015.920/2018-6, tendo por objeto avaliar a conformidade e a necessidade das aquisições de tecnologia da informação no Datasus/MS.
Após a oitiva das partes do Contrato 19/2014, foi expedida medida cautelar determinado ao Ministério da Saúde que realizasse retenção da contraprestação devida à empresa Cast Informática S.A. que superasse a monta de R$ 2.558.554,23 (peça 73) . A medida em tela foi referendada pelo Plenário desta Corte, por meio do Acórdão 2.776/2018 (peça 96) .
Inconformada com a referida decisão, a empresa interpôs Agravo às peças 80-83. Em razão da natureza técnica da matéria, encaminhei os autos para instrução da Sefti, tendo-se vazado a instrução à peça 119, cujo excerto permito-me transcrever adiante:
"INTRODUÇÃO
1. Cuidam os autos de representação a respeito de possíveis irregularidades no processo de gestão do Contrato 19/2014 firmado entre a União, por intermédio do Ministério da Saúde (MS) , e a empresa Cast Informática S.A. (CNPF 03.143.181/0001-01) .
2. O mencionado ajuste, à época no valor de R$ 60.359.973.00, foi assinado em 27/1/2014, com vigência até 26/1/2015 (peças 1 e 2) , e teve como objeto a prestação de serviços técnicos de sustentação da infraestrutura de TIC. Desde então, o contrato foi aditivado e reajustado por diversas vezes (peças 3 a 11) sendo que o valor atual do acordo é de R$ 86.251.994,86 anuais.
HISTÓRICO 
3. Inicialmente, julga-se importante mencionar que o supramencionado contrato já foi objeto de fiscalização desta Corte de Contas no bojo do processo TCProcesso 029.899/2014-1. O Acórdão 843/2017-TCU-Plenário, de Relatoria do Exmo. Ministro-Substituto Augusto Sherman Cavalcanti, prolatado no âmbito do mencionado processo, além de propor medidas corretivas para serem adotadas pelo MS no âmbito do contrato em análise, apontou indícios de pagamentos a maior que, após apuração promovida pelo Ministério da Saúde, culminaram em glosa no valor de R$ 918.754,56 (peça 12, p. 5) .
4. Os indícios de irregularidades tratados neste processo de representação foram identificados durante execução de auditoria realizada pela Sefti e pela SecexMG relativa a contratações na área de tecnologia da informação (TI) conduzidas pelo MS (TCProcesso 015.920/2018-6) e referem-se à execução do Contrato 19/2014.
5. Em razão da gravidade dos indícios detectados durante a execução da auditoria, decidiu-se aprofundar o tratamento dessas questões em processo separado do processo de auditoria, por meio de representação, constante dos presentes autos, até mesmo para evitar atrasos no cronograma estabelecido para a fiscalização.
6. Diante desta situação, em 10/9/2018, foi elaborada instrução com a proposta de adoção de medida acautelatória, inaudita altera pars, nos seguintes termos (peça 34, p. 13) :
determinar, de ofício, cautelarmente, inaudita altera pars, com base no art. 276, caput, do Regimento Interno do TCU ao Ministério da Saúde que se abstenha de efetuar pagamentos mensais no âmbito do Contrato 19/2014, firmado com a empresa Cast Informática S.A., que excedam a cifra de R$ 2.558.554,23, tendo em vista os indícios de que tais valores excedentes representam sobrepreço;
7. Em conformidade com os ditames regimentais, foram propostas também as oitivas do MS e da empresa contratada para que se manifestassem a respeito dos indícios de irregularidades apontados. As propostas contaram com anuência do Diretor supervisor da auditoria e do Secretário da Sefti (peças 35 e 36) .
8. Encaminhadas as propostas ao Gabinete do Ministro-Relator, por meio do Despacho datado de 12/9/2018, o mesmo optou por não adotar, naquele momento, a medida cautelar proposta e determinou, preliminarmente, as oitivas do órgão e da empresa contratada (peça 37) .
9. As oitivas determinadas pelo Ministro-Relator foram encaminhadas no dia 17/9/2018 ao MS e à empresa Cast, por meio dos Ofícios 563/2018-TCU/Sefti e 564/2018-TCU/Sefti (peças 38 e 39) .
10. Em 20/9/2018, a contratada solicitou prorrogação de prazo para a resposta por prazo não inferior a vinte dias úteis (peça 44) . Em 21/9/2018, o MS também solicitou prorrogação de prazo por igual período do prazo inicialmente concedido (peça 49) .
11. Em 21/9/2018, os pedidos de prorrogação de prazo foram analisados na unidade técnica, tendo sido proposto indeferir ambos os pedidos (peça 50) . A proposta contou com anuência da Secretária-Substituta da unidade técnica (peça 51) .
12. Por meio de Despacho datado de 24/9/2018, o Ministro-Relator deferiu o pedido formulado pelo MS, concedendo prazo até o dia 1°/10/2018 para apresentação de manifestação e deferiu parcialmente o pedido da empresa Cast, estabelecendo o dia 2/10/2018 como prazo final para encaminhamento de manifestação (peça 55) .
13. Analisadas as informações apresentadas pelo MS e pela empresa contratada, a Sefti manteve a proposta de adoção de medida cautelar anteriormente proposta (peça 70, p. 13) .
14. O Ministro-Relator do processo, em Despacho prolatado em 12/11/18, acatou a proposta da unidade técnica e determinou a adoção de medida cautelar proposta, determinando que não sejam efetuados pagamentos que excedam a cifra de R$ 2.558.554,23 até o pronunciamento do TCU acerca do mérito da questão (peça 73) .
15. Determinou ainda nova oitiva das partes sobre o tema e realização de diligência a respeito da nova licitação que objetiva substituir o contrato em análise. Deu ciência aos responsáveis a respeito da excepcionalidade da prorrogação prevista no art. 57, §4º, da Lei 8.666/1993, que deve atender ao interesse público, inclusive quanto à economicidade, informando que eventual prorrogação que não atenda a tais critérios pode ensejar responsabilização solidária em caso de dano que possa vir a ser confirmado por esta Corte de Contas (peça 73) .
16. Em 19/11/18, a empresa contratada interpôs Agravo com pedido de efeito suspensivo contra o supramencionado Despacho que determinou a adoção de medida cautelar (peça 80) , apresentando, além da peça inicial do recurso, outras informações contidas nas peças 81 a 83.
17. Em Despacho datado de 27/11/18, o Ministro-Relator conheceu do Agravo, uma vez que foi manejado dentro do prazo regimental. A respeito dos efeitos suspensivos, o Ministro-Relator informou que tal medida possui caráter excepcional e destacou a existência de fortes indícios de superfaturamento/sobrepreço na contratação sob análise, motivo pelo qual não atribuiu efeitos suspensivos ao recurso (peça 85) .
18. Por fim, encaminhou novamente os autos à Sefti para que, com a urgência que o caso requer, realize o exame técnico da questão, instruindo o recurso em tela, tendo autorizado diligências e inspeções que se fizessem necessárias. (Peça 85) .
19. Em 28/11/18, a Sefti iniciou inspeção no MS, conduzida por meio do registro Fiscalis 459/2018, realizando trabalhos in loco a fim de sanear os autos, colhendo informações essenciais à instrução do feito (peça 87) .
20. A presente instrução objetiva analisar os elementos apresentados pela empresa Cast Informática S.A. em seu Agravo e as informações coletadas durante a inspeção realizada. 
21. Cumpre ainda mencionar que, posteriormente à apresentação do recurso, em 28/11/18, foi prolatado o Acórdão 2276/2018-TCU-Plenário, de relatoria do Ministro-Substituto Augusto Sherman Cavalcanti, por meio do qual o Plenário do TCU referendou a medida cautelar adotada pelo Ministro-Relator (peça 96) . Ademais, vale registrar que, em 4/12/2018, o MS respondeu à oitiva pós cautelar (peça 100) , porém a presente análise técnica, com propósito apenas de emitir parecer acerca do agravo interposto pela empresa contratada, não se ateve à esta última manifestação do Ministério, que será considerada no momento oportuno destinado à análise das oitivas.
EXAME TÉCNICO
22. Os argumentos apresentados pela empresa Cast Informática S.A. em sua peça recursal podem ser sintetizados em três conjuntos (peça 80, p. 7) : 
 (i) inexistem irregularidades financeiras e/ou operacionais na execução da relação contratual fiscalizada por essa C. Corte de Contas; 
 (ii) a metodologia de cálculo adotada pela unidade técnica e acolhida pela r. decisão agravada revela-se equivocada, partindo de premissas materialmente erradas ou conceitualmente duvidosas; e 
 (iii) há grave perigo na demora inverso decorrente da medida cautelar determinada neste processo.
Da inexistência de irregularidades financeiras e/ou operacionais
Argumentos
23. O primeiro conjunto de argumentos novamente discute a questão da vinculação ao instrumento convocatório, alegando a competitividade no certame, a migração do modelo contratual para um novo modelo de prestação de serviços vinculado a resultados e defende que a metodologia de cálculo adotada pela unidade técnica com base em quantidade de pessoas trabalhando no contrato estaria punindo a empresa e sua eficiência técnica e operacional (peça 80, p. 7-20) .
Análise
24. Esse conjunto de argumentos já foi amplamente discutido na instrução anterior (peça 70) , tendo-se apresentado as seguintes conclusões:
[...] entende-se que os argumentos apresentados em relação ao Pregão 77/2013, defendendo que houve ampla competitividade no certame, não devem prosperar, uma vez que a análise dos dados da licitação demonstra justamente o contrário, ou seja, que houve baixa competitividade (peça 70, p. 6) 
[...] entende-se que os argumentos apresentados pelos gestores não são capazes de afastar a conclusão de que não há avaliação da qualidade dos serviços prestados no âmbito da contratação em análise (peça 70, p. 7) conclui-se que, de fato, os níveis de serviço estabelecidos no edital não são avaliados e, logo, não são levados em conta no processo de execução contratual conduzido pelos gestores. Portanto, conclui-se que o processo de atestes dos serviços prestados, que embasam os pagamentos realizados, não avalia os resultados da contratação (peça 70, p. 8) 
A conclusão de que resta caracterizada a interposição de mão de obra esteia-se na ausência de evidência de verificação dos níveis de serviço, inexistência de glosas decorrentes de possíveis descumprimentos dos mesmos e consequente ausência de avaliação dos resultados alcançados. 
Importante neste ponto esclarecer que a conclusão relatada supra não decorre de avaliação do modelo de execução contratual definido previamente por meio Pregão 77/2013, mas sim da situação fática encontrada na execução contratual, que não é conduzida de acordo com as regras estabelecidas no instrumento convocatório, conforme já exposto nesta instrução e no trecho citado da instrução anterior. 
Frente a todo o exposto, também importante esclarecer que o objeto primordial do presente processo não se centra na discussão do modelo de execução contratual ou na caracterização de alocação por postos de trabalho, mas sim na existência de superfaturamento na execução do contrato. Além disso, em momento algum da resposta à oitiva os gestores contestam os exemplos de atividades com indícios de superfaturamento, tampouco a metodologia utilizada para cálculo do preço que deveria ser pago mensalmente no bojo do Contrato 19/2014 (peça 70, p. 8) .
25. Conforme já se concluiu na instrução anterior, o modelo de execução contratual estabelecido na fase de contratação não reflete a situação fática encontrada durante a avaliação da execução do Contrato 19/2014. Constatou-se na auditoria a ausência de vinculação a resultados e uma situação semelhante à interposição de mão de obra.
26. Contudo, o núcleo do processo de representação não se centra na discussão do modelo de execução contratual, mas sim na existência de superfaturamento no âmbito da contratação em análise, motivo pelo qual foi adotada metodologia de avaliação do preço adequado a ser pago mensalmente. O trecho a seguir, extraído da instrução anterior, deixa clara essa ideia (peça 70, p. 10) :
Diante deste cenário, restando constatado que os valores pagos não estavam adequados, optou-se por calcular o preço que deveria ser pago pelos serviços prestados por meio da avaliação dos insumos necessários à execução dos serviços, que, apesar de serem medidos em UST, resultam do esforço dos funcionários da empresa contratada. 
Considera-se que tal método de quantificação é o mais objetivo, adequado e conservador dentre os existentes, uma vez que se baseia em todos os custos diretos e indiretos da empresa e em um percentual de lucro, sendo todos estes parâmetros informados em proposta comercial enviada em 16/4/2018 pela própria empresa Cast ao Ministério da Saúde para participação no Pregão Eletrônico SRP 7/2018, certame licitatório que visava contratar serviços da mesma natureza do contrato em análise.
27. Conclui-se que os argumentos apresentados nesta seção já foram anteriormente debatidos e refutados, motivo pelo qual considera-se que os mesmos não merecem prosperar.
Da inconsistência da metodologia de cálculo adotada
Argumentos
28. O primeiro argumento apresentado para tentar afastar a metodologia de cálculo adotada aponta que a quantidade de pessoas alocadas no contrato em exame não seria de 180, conforme informado pelo MS, mas alcançaria o total de 282 pessoas, conforme se depreenderia de um ofício encaminhado em anexo, de junho de 2018, o que faria com que o valor mensal estimado, adotando-se simples regra de três, superasse R$ 4 milhões (peça 80, p. 20-21) .
29. Em seguida questiona-se o valor do multiplicador utilizado no cálculo, que contempla os custos com encargos, despesas administrativas e lucro, informando que existe um plano de bonificação adotado na empresa denominado Good4u que traria um acréscimo de cerca de 20% na média salarial dos prestadores contratados pela empresa (peça 80, p. 22) .
30. Por fim, questiona-se o multiplicador em si, que, segundo a agravante, não poderia ser utilizado por se tratar de contratação distinta, em um contrato de desenvolvimento de software, enquanto a contratação em análise tem como objeto a sustentação de infraestrutura de TI. Segundo a empresa contratada, as diferenças centram-se na métrica utilizada, nos perfis profissionais contratados, nos tipos de despesa em que incorre e nos referenciais utilizados como guias em cada tipo de contratação (peça 80, p. 23-24) .
Análise
31. Inicia-se a análise pelo último argumento que defende que o multiplicador adotado na metodologia de cálculo que subsidiou a cautelar não pode ser utilizado em virtude da diferença entre os objetos das contratações. Duas das diferenças listadas, métrica e referenciais utilizados na contratação, não são capazes de alterar os multiplicadores uma vez que não guardam nexo algum com qualquer despesa em que possa a contratada incorrer, mas vinculam-se à forma de cálculo do valor dos serviços prestados e às boas práticas de mercado adotadas nas prestações dos serviços.
32. Em relação às despesas com links de comunicação e com licenças de softwares de programação na prestação de serviços de desenvolvimento de software e com ferramentas utilizadas nos serviços de sustentação, a agravante não apresenta números para desqualificar a análise empreendida pela Sefti, limitando-se a dizer que são situações distintas.
33. De que são tipos diferentes de serviços a serem prestados não há dúvidas, realmente são. Contudo, verifica-se o baixo impacto de tais diferenças no multiplicador, pois estas se enquadram na rubrica 'Despesas ADM' apresentada em todos os perfis profissionais (peça 27) , que devem contemplar despesas com funcionários administrativos, instalações físicas próprias, contador, dentre outras, somadas às despesas informadas pela empresa contratada, que, para todos os perfis elencados, foi de, no máximo, 9,85%, exceto para alguns cargos, para os quais foi informado o valor de 1% para a rubrica.
34. Desconsiderando despesas com funcionários administrativos, instalações físicas próprias, contador, dentre outras e supondo que as despesas informadas pela agravante corresponderia ao total da rubrica (9,85%) e que na contratação de desenvolvimento os gastos seriam nulos enquanto nos contratos de sustentação seriam de 9,85%, situação esta mais favorável possível para a argumentação da empresa contratada e incapaz de ser sustentada no mundo fático, ainda assim o conservadorismo adotado no cálculo do multiplicador poderia fazer possível desconsiderar tal diferença, uma vez que foi adotado o maior multiplicador calculado com base na proposta.
35. O valor de 9,85% representaria 0,0985 na composição do multiplicador, sendo que o multiplicador adotado foi de 2,529296343, o maior encontrado na proposta comercial da empresa. Caso fosse adotada a média dos multiplicadores encontrados, seria utilizado o valor de 2,32745588. A diferença entre o valor adotado e a média é de 0,2018405 que corresponde a mais de 20%, ou seja, mais do dobro do que o valor de despesas administrativas.
36. Considerando todo o acima exposto, percebe-se que não merecem prosperar os argumentos acerca da diferença dos tipos de contratação (desenvolvimento de sistemas x sustentação de infraestrutura) para cálculo dos custos da mão de obra, uma vez que o multiplicador adotado foi bastante conservador e capaz de englobar possíveis diferenças mesmo nos casos mais favoráveis à empresa na definição de custos.
37. Quanto ao programa de benefícios, que, segundo a empresa contratada adicionaria cerca de 20% à remuneração de cada funcionário, verifica-se que se trata de planos médico e odontológico, seguro de vida, vales refeição e alimentação, reembolsos, vale combustível, estacionamento e celular, sendo os três últimos somente para os elegíveis (peça 83, p. 1) .
38. Constata-se que os benefícios ali dispostos foram contemplados na proposta comercial utilizada para calcular o multiplicador no item 'IV - INSUMOS' (peça 27) . Desta forma, não há que se adicionar o valor dos benefícios novamente, uma vez que estes já fazem parte do multiplicador adotado, lembrando que este foi o mais conservador possível, pois se utilizou o maior fator encontrado na remuneração dos perfis profissionais analisados.
39. Assim, conclui-se que o argumento a respeito do adicional de 20% sobre as remunerações dos empregados não merece prosperar por já ter sido contemplado no cálculo apresentado pela unidade técnica anteriormente.
40. Em relação ao quantitativo de pessoal, a empresa contratada apresentou nova lista de funcionários que estariam alocados no Contrato 19/2014 no mês de junho de 2018, conforme se verifica em expediente encaminhado ao MS em 20/6/2018, com a ciência da gestora do contrato (peça 82, p. 2) . Antes de adentrar à análise da lista apresentada pela contratada contemplando 282 funcionários que estariam alocados no Contrato 19/2014, importa destacar que a lista originalmente utilizada pela unidade técnica foi fornecida pelo próprio Ministério, mediante solicitação da equipe de auditoria (peças 22 e 23) .
41. Seguindo, vale destacar que a equipe de inspeção, entre os dias 29 e 30/11/2018 (peça 87) , conforme já relatado anteriormente, esteve no MS e coletou diversas informações para tentar validar a nova lista apresentada. Sobre o expediente supramencionado, ressalta-se que o mesmo foi entregue ao MS em decorrência do disposto no item 12.3 do edital que gerou a contratação (peça 64, p. 497) .
42. Verificou-se que, apesar do mencionado item editalício determinar que a empresa contratada deveria apresentar para cada profissional alocado ao contrato seu currículo e comprovantes de formação, a praxe era entregar semestralmente o conjunto de informação de todos os funcionários alocados, que foi denominado book de funcionários, contendo currículo e cópia de todas as certificações dos funcionários alocados.
43. Foram coletadas as informações apresentadas no segundo semestre de 2016, nos dois semestres de 2017 e o mesmo apresentado para o primeiro semestre de 2018 que, dado o volume de páginas, não foram, em sua totalidade, anexados ao presente processo, mas estão mantidos como papéis de trabalho da fiscalização.
44. Chamou a atenção, de início, que não constava do book apresentado ao MS em 20/6/2018, obtido durante a fiscalização e verificado in loco na inspeção, a lista de profissionais contida nas páginas 3 a 6 da peça 82, a qual acompanhou o presente agravo, mas somente o expediente que encaminhou o book que se trata das duas páginas iniciais desta peça, que contém a assinatura e carimbo da gestora do contrato. Verifica-se que a lista agora apresentada não foi carimbada ou assinada por funcionário do Datasus. Ademais, os profissionais contidos no book apresentado ao MS não são iguais aos da lista de 282 funcionários agora apresentada ao TCU, contendo funcionários que não constam do book entregue e funcionários que estão no book e não constavam da lista. 
45. Nos demais books coletados na inspeção, também havia somente um expediente e, em seguida, os currículos e certificações de cada um dos funcionários, sem uma lista anterior com os nomes. As dez primeiras páginas dos books coletados encontram-se acostados aos presentes autos nas peças 114 a 117 com o intuito de evidenciar estas afirmações.
46. Também no processo SEI 25000.090630/2017-45 do Datasus que arquivou o recebimento do book, não constou a lista de funcionários, mas somente o expediente que encaminhou o book.
47. Além disso, o Sr. Daniel Rosa Zapelini, funcionário da Cast, encaminhou e-mail, em 16/11/2018, três dias antes da apresentação do agravo, para a gestora do contrato solicitando a ciência da mesma em relação ao número de profissionais alocados no contrato em análise (peça 104) .
48. Procedeu-se então à conferência da lista encaminhada com 282 nomes com o book do primeiro semestre de 2018, tendo-se identificado que a maioria dos nomes constantes da lista encaminhada não constava do book e também a existência de alguns currículos e certificações de pessoas que não constavam da lista. A situação encontra-se devidamente consolidada na planilha acostada à peça 105.
49. Todas as constatações acima relatadas servem como demonstração de que a lista de 282 funcionários, apresentada ao TCU por ocasião do agravo, não foi encaminhada juntamente com o expediente apresentado ao Datasus em 20/6/2018.
50. Passou-se então, na inspeção realizada entre os dias 29 e 30/11/2018 (peça 87) , à conferência de todos os nomes da lista em visita a todos os setores do Datasus em que os funcionários encontravam alocados, tanto em Brasília quanto em outros locais, sendo estes últimos procedimentos realizados por meio de vídeo conferência. 
51. Além disso, foram realizadas entrevistas com o Sr. Magno Vieira Tobias (fiscal técnico) e com a Sra. Mônica Aparecida de Oliveira da Silva (gestora do contrato) , reduzidas a termo e juntadas às peças 106 e 107.
52. Procedeu-se também a consultas das informações dos funcionários em bases de dados como Rais e Caged, além de pesquisa em sítios de internet como Linkedin (www.linkedinº com) , uma rede social que promove o contato entre os profissionais do mercado de trabalho que relatam suas experiências profissionais. Os resultados da pesquisa no Linkedin estão apresentados na peça 113 dos presentes autos.
53. Em pesquisa no SEI, encontrou-se o Memorando 37/2018/COEC/CGAL/SAA/SE/MS (peça 108) , que solicitou a lista de todos os terceirizados que trabalhavam no Datasus para um processo de recadastramento em virtude da instalação de novo sistema de controle de acesso nas dependências do órgão. Em resposta, o Datasus encaminhou, em 28/6/2018, lista de todos os funcionários terceirizados que trabalhavam no Datasus, identificando o contrato ao qual estaria vinculado cada profissional. A lista foi acostada aos presentes autos à peça 109 e também utilizada no processo de definição da lista correta de funcionários que devem ser considerados como alocados ao Contrato 19/2014.
54. Solicitou-se também ao Datasus a lista de usuários de rede de computadores de todos os funcionários terceirizados que prestam serviço no âmbito do Contrato 19/2014, tendo a mesma sido acostada aos autos na peça 110.
55. Procedeu-se à pesquisa no sistema de controle de demandas do Datasus, denominado Citsmart, consultando todos os nomes elencados na lista de 282 encaminhados pela Cast, sendo que o resultado desta análise consta da planilha final que detalha a lista final a ser utilizada para fins de cálculo do superfaturamento (peça 111) .
56. Por fim, consultou-se em pesquisa ampla no sistema SEI do Ministério da Saúde pelo nome de cada um dos 282 nomes da lista encaminhada pela Cast, sendo que o resultado desta análise também consta da planilha final (peça 111) .
57. De posse de todas as informações supramencionadas, foi elaborada planilha contendo informações dos nomes informados, decidindo, com base em todos os critérios acima elencados, pela permanência ou não na lista. A tabela abaixo apresenta informações a respeito de 78 pessoas da nova lista apresentada pela Cast (peça 82, p. 3-6) que não devem ser consideradas como funcionários alocados ao Contrato 19/2014, tendo em vista o conjunto de evidências apresentado nesta instrução. 
58. A coluna 'Encontrado' representa o resultado da verificação in loco realizada, portanto, se preenchida com a palavra 'Não', indica que o funcionário não foi encontrado durante a inspeção. A coluna seguinte (AD) apresenta o resultado do cruzamento dos nomes das pessoas indicadas com a lista de usuários de rede de computadores do MS e, se preenchida com 'S', significa que a pessoa possuía usuário de rede no MS e com 'N' que não possuía usuário ativo. A coluna denominada 'Citsmart' define se o usuário possuía ou não acesso ao sistema de gestão de demandas utilizado no Contrato 19/2014. A coluna denominada 'SEI', identifica se foram encontrados os nomes das pessoas em consulta realizada no sistema SEI do MS. Em seguida, o resultado do cruzamento com a Lista de Controle de acessos mencionada no parágrafo 53. Por último, a coluna 'Gestores' consolida o resultado da entrevista com os gestores responsáveis pelo contrato, mencionada no parágrafo 51. Nesta última coluna a resposta 'S' indica que os gestores identificaram que o profissional se encontra alocado e prestando serviços no âmbito do Contrato 19/2014 e 'N' significa que o profissional não foi identificado.
 (..) 
59. A seguir citam-se alguns exemplos de nomes que foram excluídos da lista recentemente apresentada ao TCU pela Cast e as respectivas motivações:
a. (..) - de acordo com o Caged é funcionário da Microsoft desde 2/5/2017 e de acordo com a Rais, não recebe salário da Cast desde que foi contratado pela Microsoft;
b. (..) - Trabalhou na Cast de novembro de 2017 a janeiro de 2018, conforme resultado da consulta nas bases de dados da Rais e do Caged;
c. (..) - Não foi encontrada nenhuma evidência de que o funcionário executou qualquer atividade no Contrato 19/2014 (não foi encontrado na inspeção, não possui usuário de rede nem do Citsmart, não há registros de seu nome no SEI, não consta da lista de controle de acessos e não foi reconhecido pelos gestores responsáveis pelo contrato) .
60. Após a execução da inspeção, decidiu-se ainda pela exclusão de mais duas pessoas que constavam da lista incialmente fornecida (com 180 funcionários) . Verificou-se que a funcionária (..) encontrava-se afastada há pelo menos dois anos, pois, em consulta realizada na base da Rais, verificou-se que não existem pagamentos feitos a ela pela empresa contratada desde junho de 2016. Quanto ao funcionário (..) , os gestores informaram em entrevista que o mesmo somente executa a consolidação do total de ordens de serviços mensais prestados no âmbito do contrato, não executando tarefa de sustentação de infraestrutura de TI do MS.
61. Uma vez que se obteve a lista citada no parágrafo 53, decidiu-se pela inclusão de três funcionários ligados ao Contrato 19/2014, uma vez que estes foram identificados pelos gestores, encontravam-se presentes na inspeção e havia evidências tanto no SEI quanto no Citsmart de que executavam atividades ligadas ao mencionado contrato, apesar de não constarem da lista fornecida pela empresa em seu recurso. São eles: (..) .
62. Portanto, dos 282 nomes encaminhados, foram subtraídos 78 que não constavam da lista inicial dos 180, mais dois da lista inicial e incluídos 3 da lista de controle de acessos, resultando em um total de 205 (282 - 78 - 2 + 3) funcionários que, de fato, aparentam prestar serviços ao Datasus alocados ao Contrato 19/2014, cujas informações são apresentadas na planilha anexada à peça 111.
63. A nova média salarial calculada para os 205 funcionários, utilizando a mesma metodologia anteriormente adotada, é de R$ 5.707,04. Considerando o mesmo multiplicador também utilizado para o cálculo anterior (2,529296343) , obtém-se um valor contratual mensal de R$ 2.959.133,27 que pode ser pago no bojo do Contrato 19/2014.
64. Diante do exposto, considera-se que assiste, parcialmente, razão aos argumentos apresentados pela empresa Cast Informática S.A. a respeito do quantitativo de funcionários que trabalham no Datasus prestando serviços alocados ao Contrato 19/2014.
65. Diante disso, entende-se que a medida cautelar anteriormente concedida pode ser reformada, mantendo a retenção de valores que superem o montante de R$ 2.959.133,27, uma vez que este é o resultado do valor mensal a ser pago por um total de 205 funcionários, com média salarial de R$ 5.707,04 já considerando todos os encargos, despesas e lucro da empresa contratada.
66. Novamente deve-se frisar que o valor proposto é suficiente para arcar com todas as despesas relativas ao contrato, garantindo margem de lucro satisfatória para a empresa, motivo pelo qual não há que se falar em interrupção de quaisquer serviços prestados.
Do perigo da demora reverso
Argumentos
67. A empresa contratada embasa sua argumentação sobre a existência de perigo na demora inverso ao alegar que a retenção de valores poderá comprometer os serviços prestados ao MS (peça 80, p. 26) .
Análise
68. Conforme já amplamente debatido na instrução anterior e já mencionado no parágrafo 66, os valores propostos são suficientes para garantir o pleno funcionamento do contrato em análise, permitindo que a empresa seja capaz de arcar com todos os custos inerentes à contratação e ainda manter margem de lucro satisfatória.
69. Portanto, os argumentos apresentados pela empresa a respeito de possível existência de perigo na demora ao reverso não devem prosperar.
Considerações gerais
70. O pedido da empresa sobre os efeitos suspensivos do recurso já teve provimento negado pelo Ministro-Relator do presente processo, motivo pelo qual não foram objeto de análise na presente instrução. 
CONCLUSÃO
71. Os argumentos apresentados a respeito de inexistência de irregularidades financeiras / operacionais já foram anteriormente analisados e refutados, motivo pelo qual não devem prosperar (parágrafo 27) .
72. Não merecem prosperar os argumentos acerca da diferença dos tipos de contratação (desenvolvimento de sistemas x sustentação de infraestrutura) para cálculo dos custos da mão de obra, uma vez que o multiplicador adotado foi conservador e capazes de englobar possíveis diferenças, mesmo nos casos mais favoráveis à empresa na definição de custos (parágrafo 36) .
73. O argumento a respeito do adicional de 20% sobre as remunerações dos empregados não merece prosperar por já ter sido contemplado no cálculo apresentado pela unidade técnica (parágrafo 39) .
74. Todas as constatações relatadas nos parágrafos 41 a 48 demonstram que a lista de 282 funcionários da contratada não foi encaminhada juntamente com o expediente apresentado ao Datasus em 20/6/2018 (parágrafo 49) .
75. Assiste, parcialmente, razão aos argumentos apresentados pela empresa Cast Informática S.A. a respeito do quantitativo de funcionários que trabalham no Datasus prestando serviços alocados ao Contrato 19/2014 (parágrafo 64) .
76. O agravo deve ser parcialmente provido, no sentido de alterar o valor de retenção cautelar inicialmente proposto de R$ 2.558.554,23 para R$ 2.959.133,27. 
PROPOSTA DE ENCAMINHAMENTO
77. Ante todo o exposto, submetem-se os autos ao gabinete do Relator, Ministro Augusto Sherman Cavalcanti, com as seguintes propostas:
a. deferir, parcialmente, o agravo no sentido de alterar o valor a ser retido cautelarmente incialmente proposto de R$ 2.558.554,23 para R$ 2.959.133,27;
b.  encaminhar cópia da presente instrução ao Ministério da Saúde e à empresa Cast Informática S.A., para que tomem ciência da decisão; e
c. retornar os autos a esta Unidade Técnica para prosseguimento do feito."
II
Adiante a derradeira manifestação da unidade técnica, consistente em Pronunciamento de subunidade técnica vazado à peça 131, emitido após a apresentação da peça 122 por parte do Agravante:
"INTRODUÇÃO
1. Cuidam os autos de representação a respeito de possíveis irregularidades no processo de gestão do Contrato 19/2014 firmado entre a União, por intermédio do Ministério da Saúde (MS) , e a empresa Cast Informática S.A. (CNPF 03.143.181/0001-01) .
2. O mencionado ajuste, à época no valor de R$ 60.359.973.00, foi assinado em 27/1/2014, com vigência até 26/1/2015 (peças 1 e 2) , e teve como objeto a prestação de serviços técnicos de sustentação da infraestrutura de TIC. Desde então, o contrato foi aditivado e reajustado por diversas vezes (peças 3 a 11) sendo que o valor atual do acordo é de R$ 88.796.658,94 anuais.
HISTÓRICO 
3. Registra-se que o resumo dos fatos ocorridos até 28/11/2018 encontra-se registrado na instrução desta Unidade Técnica datada de 14/12/2018 (peça 119, p. 1-2) .
4. Na referida instrução, e após realização de inspeção junto ao Ministério, a Sefti analisou os argumentos apresentados pela empresa por meio do agravo. Observa-se que todos os aspectos abordados pela agravante foram objeto de análise pela unidade técnica, a qual concluiu pela procedência parcial do agravo, não devido a mudança de metodologia, mas em decorrência dos fatos apurados durante a inspeção, notadamente a mudança da quantidade de profissionais atuando no contrato (peça 119, p. 11) .
5. No dia 20/12/2018 a empresa contratada apresentou resposta (peça 122) ao Ofício 637/2018-TCU/Sefti (peça 75) , do qual ela foi notificada em 14/11/2018 (peça 86) . Como a empresa pediu prorrogação de prazo para atendimento à oitiva (peça 90) e este foi acatado pelo Relator em seu Despacho de 6/12/2018 (peça 101) , sua resposta à oitiva foi intempestiva, pois seu prazo expirou em 17/12/2018.
6. Por meio de despacho do relator do dia 11/2/1019 (peça 129) , os autos retornaram à Sefti para que ocorresse aprofundamento do exame técnico quanto ao mérito do agravo, devendo esta secretaria especializada incorporar, em sua nova instrução, as alegações apresentadas pela contratada após sua última manifestação.
EXAME TÉCNICO
7. Importa relatar que os argumentos apresentados pela agravante por meio da peça 122 são os mesmos já utilizados no âmbito do agravo (peça 80) , os quais foram detidamente analisados e rebatidos pela Sefti por meio da instrução precedente (peça 119) . Além disso, questões objetivas, como o quantitativo de pessoal da empresa atuando no contrato, que foi rechaçado na instrução anterior, voltou a ser arguido pela contratada, sem qualquer evidência, caracterizando ação com objetivo meramente protelatório. 
8. Vale registrar que a instrução precedente com as considerações desta unidade técnica acerca do agravo (peça 119) foi encaminhada ao Relator no dia 14/12/2018 e a peça mais recente acostada aos autos intempestivamente pela agravante em 20/12/2018 (peça 122) refere-se à resposta à oitiva realizada após a cautelar concedida em 12/11/2018. Entende-se que os argumentos da empresa, necessários para embasar o agravo, estão dispostos na peça recursal (peças 80-83) e foram ponto a ponto analisados, inclusive com realização de inspeção, na instrução pretérita.
9. Observa-se, ainda, como será visto adiante, que a resposta da empresa à oitiva não acrescenta nada capaz de demonstrar a ausência dos pressupostos ensejadores da medida cautelar adotada. Neste sentido, faz-se importante mencionar o voto condutor do recente Acórdão 2919/2018-TCU-Plenário, da relatoria do Ministro Aroldo Cedraz:
Por fim, devo salientar que a jurisprudência desta Corte é firme no sentido de que o Agravo dirigido contra a medida cautelar prevista no art. 276 do Regimento Interno do TCU deve se limitar à demonstração de ausência dos pressupostos ensejadores da medida adotada (fumaça do bom direito e perigo na demora) , não se prestando ao exame exaustivo de mérito, tendo em vista que a tutela cautelar se fundamenta em juízo de cognição sumária (eg. Acórdão 1906/2017-TCU-Plenário) .
10. De todo modo, atendendo à determinação do Relator do processo, os aspectos alegados, agora em resposta à oitiva, serão analisados quanto ao mérito do agravo. Todavia, para fins de agilidade processual, a análise será feita de forma mais sistemática, com referências a instruções pretéritas e a outros elementos constantes do processo. 
Argumento 1: o Contrato decorre de licitação que representou uma mudança de paradigma na prestação de serviços de TI no MS, que passou a ser realizada por resultado / atendimento a níveis de serviço, em vez de alocação de pessoal. A remuneração deixou de ser realizada pelo critério homem-hora e passou a ocorrer por UST (peça 122, p. 4-5) 
11. Não se trata exatamente de um argumento, mas sim de um fato. A propósito, como tentará a agravante fazer parecer em argumentos seguintes, em momento algum a equipe da Sefti discordou da afirmação de que o contrato se baseia em UST (peça 70, p. 7-9 e peça 119, p. 3-4) .
Argumento 2: a contratada sagrou-se vencedora no mencionado certame, tendo oferecido o valor mais baixo por UST, proposta mais vantajosa do que dezenas de outras empresas do setor (peça 122, p. 5) 
12. Também é fato que a agravante foi a vencedora do certame. O que não é fato é que tenha havido competitividade no certame (peça 70, p. 5-7) . Também é fato que dez empresas apresentaram proposta inicial no certame. Quanto à participação, oferecendo lances, foram apenas seis empresas, o que é diferente de 'dezenas de outras empresas do setor' (peça 70, p. 5) .
Argumento 3: as tarefas estão detalhadamente especificadas no Catálogo de Serviço, de modo que o número de USTs para cada uma delas também se encontra previamente definido no referido documento (peça 122, p. 7) 
13. Novamente o que é dito pela agravante está correto. O que a equipe questionou foi exatamente o número de USTs especificado para cada serviço. A propósito, em instruções anteriores desta unidade técnica esse assunto já foi amplamente abordado (peça 70, p. 14-22) .
Argumento 4: não há sobrepreço na contratação. A análise empreendida pela Sefti é manifestamente equivocada. Houve conclusão de que haveria cobrança muito elevada para tarefas que tomariam pouco tempo. Pelo cálculo da Sefti foi desconsiderada a complexidade dos trabalhos, o custo e o número de profissionais envolvidos (peça 122, p. 8-15) 
14. O assunto foi objeto de ampla análise em instruções anteriores. A agravante não trouxe um único elemento novo para dar suporte à sua alegação. A instrução da Sefti datada de 30/10/2018 (peça 70) mostra, de maneira cristalina, o exagero dos valores pagos no âmbito do contrato (peça 70, p. 14-22) .
Argumento 5: não há nada que justifique a transmudação da natureza contratual pretendida pela unidade técnica. Ao alterar a sistemática de remuneração por resultados para locação de pessoal, a Sefti entende que haveria dispêndios mensais menores para a execução do mesmo trabalho (peça 122, p. 15) 
15. Não procede a alegação de que a natureza contratual teria sido transmudada, em instrução pretérita o tema já foi abordado e devidamente explicado pela unidade técnica (peça 70, p. 8-9, especialmente parágrafos 58-60 e p. 11, parágrafos 83-84) .
Argumento 6: tomando-se por base a proposta apresentada pela contratada na época do pregão que deu origem ao Contrato 19/2014, torna-se possível reconhecer que inexiste sobrepreço / superfaturamento ou qualquer tipo de irregularidade. O valor mensal faturado pela ora postulante (cerca de R$ 7 milhões) está absolutamente dentro do montante inicialmente estimado pela própria administração pública quando realizou a licitação (peça 122, p. 16-17) 
16. Novamente a empresa comenta o tema sobrepreço / superfaturamento. O que caracteriza sobrepreço é orçamentação ou contratação a valores superiores aos de mercado ou a quantitativos desnecessários. Já o superfaturamento é caracterizado pelo pagamento de valores acima do correspondente serviço prestado. No caso em tela, conforme já demonstrado, os quantitativos de USTs que constavam do catálogo de serviços eram superiores aos quantitativos necessários para execução dos serviços. Diante disso, houve sobrepreço, transformado em superfaturamento por meio dos pagamentos efetuados (peça 70, p. 9-11 e 14-22) 
Argumento 7: o número de empregados à disposição do Contrato 19/2014 é bem superior, alcançando 282 pessoas, conforme se pode depreender dos documentos já apresentados pela contratada nos autos (peça 122, p. 18) 
17. Este assunto foi abordado em instrução de 14/12/2018 (peça 119) . O número máximo de profissionais alocados no Contrato 19/2014 é de 205, conforme constatado por meio de inspeção da unidade técnica (peça 119, p. 4-11, especialmente o parágrafo 62) . Importa destacar ainda que, mesmo após ter ciência do conteúdo da peça 119, a agravante apenas afirma que o número seria 282, sem contra argumentar, com elementos concretos, a respeito do resultado da inspeção.
Argumento 8: número expressivo de funcionários envolvidos no contrato não teve os seus salários considerados na composição da média adotada pela Sefti. Há uma evidente problemática com o segundo parâmetro de cálculo, pois se alcançou uma média salarial sem que fosse computada expressiva parte dos valores envolvidos (peça 122, p. 19) 
18. Conforme pode ser observado na instrução datada de 14/12/2018, as remunerações efetivas de cada um dos 205 funcionários foram consideradas no cálculo (peça 119, p. 10 e peça 111) .
Argumento 9: foram desconsiderados acréscimos salariais de cerca de 20% que são objeto de um plano de bonificação adotado pela empresa, denominado plano Good4U, por meio do qual os colaboradores adquirem variados benefícios oferecidos, tais como seguro saúde, seguro de vida, plano odontológico, vale alimentação, vale combustível, reembolso de celular, dentre outros (peça 122, p. 19) 
19. Os valores a que se refere a agravante foram considerados pela Sefti na instrução de 3/9/2019 (peça 34, p. 9-12) . Além disso, e já respondendo ao mesmo questionamento trazido mais de uma vez pela agravante, o assunto foi esclarecido pela unidade técnica na instrução de 14/12/2018 (peça 119, p. 4-6, especialmente os parágrafos 37-39) .
Argumento 10: o multiplicador adotado pela Sefti no presente caso revela-se de todo inadequado. Cuida-se de um índice utilizado em uma contratação completamente distinta, que envolve trabalhos de desenvolvimento e manutenção de sistemas. No caso do contrato sob análise trata-se de sustentação de infraestrutura (peça 122, p. 20-21) 
20. O argumento foi utilizado, ipsis litteris, na peça original do agravo (peça 80, p. 23-24) . Da mesma forma que os demais argumentos, foi devidamente analisado e rebatido pela unidade técnica em instrução pretérita (peça 70, p. 4-5, especialmente os parágrafos 31-36) .
Argumento 11: a própria unidade técnica, na análise do agravo interposto nestes autos, se pronunciou no sentido do aumento dos valores que poderiam ser pagos mensalmente à contratada, mudando de R$ 2,5 milhões para R$ 2,9 milhões. Tal fato demonstra, em alguma medida, a consistência das alegações trazidas pela agravante, indicando haver fortes elementos comprobatórios da deficiência na metodologia de cálculo adotada pela Sefti (peça 122, p. 21) 
21. Esse é o único argumento que a agravante trouxe em decorrência da instrução datada de 14/12/2018. Contudo, a empresa fez leitura equivocada do que consta da peça da Sefti. Em momento algum a unidade técnica mudou os critérios utilizados até então para definir o valor do sobrepreço e consequente superfaturamento. Isto é, o critério continua sendo o de se basear no valor da remuneração média de todos os funcionários alocados ao contrato, considerados todos os adicionais (ver parágrafo 19) e multiplicar pela quantidade de funcionários alocados ao contrato.
22. O que provocou a mudança do valor máximo mensal admitido para pagamentos, que passaria de R$ 2.558.554,23 para R$ 2.959.133,27, foi o fato de, durante a inspeção, ter sido constatado que a quantidade de funcionários da contratada atuando no contrato seria de 205, diferentemente dos 180 inicialmente informados pelo Ministério da Saúde com base em informação do preposto da contratada.
23. Além disso, e não menos importante, registra-se que o quantitativo adotado no segundo cálculo, baseado na situação fática da visita in loco ao local da prestação dos serviços é bastante inferior às 282 pessoas alegadas pela agravante, quantitativo alegado sem qualquer elemento concreto e fidedigno capaz de comprovar a veracidade da informação.
24. Portanto, a proposta de alteração do valor das retenções cautelares apresentada por esta secretaria em 14/12/2018 (peça 119) não significa mudança de entendimento ou concordância com qualquer dos argumentos apresentados repetidamente pela agravante, mas tão somente de uma revisão feita por consequência de uma ação própria de controle realizada por equipe de fiscalização desta unidade técnica.
Informações adicionais
25. A fim de dar conhecimento ao gabinete do Relator a respeito do andamento da execução contratual, importa destacar ainda que após o encerramento da vigência contratual, ocorrida em 26/1/2019, o MS renovou o Contrato 19/2014, de forma excepcional, pelo período de seis meses, com data de início em 27/1/2019, fixando o valor mensal em R$ 2.558.554,23 (peça 130) .
CONCLUSÃO
26. A peça juntada pela agravante em 20/12/2018 não trouxe novos elementos, limitando-se a praticamente repetir os argumentos apresentados em suas intervenções anteriores, notadamente a peça inicial do agravo (parágrafos 11-20) .
27. A alegação de que a mudança de opinião da Sefti acerca do valor máximo admitido para pagamentos mensais demonstraria a consistência das alegações trazidas pela agravante, indicando haver elementos comprobatórios da deficiência na metodologia de cálculo adotada pela unidade técnica não procede, tendo em vista que o motivo da mudança de valores foi a constatação fática do quantitativo de pessoal atuando no contrato (parágrafos 21-24) .
28. Assim, ao analisar os elementos apresentados na peça 122, bem como nas peças 80-83, entende-se que eles não são suficientes para afastar os pressupostos que embasaram a medida cautelar adotada em 12/11/2018. Os indícios de irregularidades indicam terem ocorrido pagamentos a maior na execução do Contrato 19/2014 que superam R$ 5 milhões ao mês, o que caracteriza o instituto do fumus boni iuris. Por sua vez, o periculum in mora e o periculum in mora ao reverso mantêm-se inalterados porque o contrato encerrou-se em 26/1/2019, sendo necessário que o valor correspondente à cautelar seja mantido glosado até a decisão de mérito.
29. Portanto, entende-se que não há reparos a se fazer na instrução desta Secretaria datada de 14/12/2018 (peça 119) , mantendo-se, na íntegra, a proposta de encaminhamento ali apresentada.
PROPOSTA DE ENCAMINHAMENTO
30. Ante todo o exposto, submetem-se os autos ao gabinete do Relator, Ministro Augusto Sherman Cavalcanti, com as seguintes propostas:
30.1 deferir, parcialmente, o agravo no sentido de alterar o valor a ser retido cautelarmente incialmente proposto de R$ 2.558.554,23 para R$ 2.959.133,27;
30.2 encaminhar cópia da presente instrução ao Ministério da Saúde e à empresa Cast Informática S.A., para que tomem ciência da decisão; e
30.3 retornar os autos a esta Unidade Técnica para prosseguimento do feito."
 
É o relatório.

8.1. Wiviane Rizzi Wagner, representando Ministério da Saúde (vinculador). 
8.2. Marcelo Cama Proença Fernandes (22.071/OAB/DF) e outros, representando Cast Informática S.A.

Não atuou.

REPRESENTAÇÃO DE EQUIPE DE AUDITORIA. INDÍCIOS DE SUPERFATURAMENTO. AGRAVO. CONHECIMENTO. PROVIMENTO PARCIAL. PARÂMETRO DA METODOLOGIA. ALTERAÇÃO NO QUANTITATIVO DE TERCEIRIZADOS E MÉDIA SALARIAL.

REPRESENTAÇÃO (REPR)

Secretaria de Fiscalização de Tecnologia da Informação (Sefti).

Cuidam os autos, originariamente, de Representação formulada por equipe de auditoria, com pedido de concessão de medida cautelar inaudita altera pars, em face de indícios de superfaturamento relativo ao Contrato 19/2014, celebrado entre a União, por intermédio do Ministério da Saúde, e a empresa Cast Informática S.A., em 27/1/2014, no valor original anual de R$ 60.359.973,00 (R$ 86.251.994,86 após aditivos e reajustes) . 
Na presente oportunidade aprecia-se Agravo interposto pela empresa contratada às peças 80-83.
Segundo apurações preliminares da equipe de fiscalização, há, em síntese, no referido contrato de prestação de serviços de sustentação do ambiente de TI, indícios de sobrepreço/superfaturamento, decorrentes sobretudo do fato de os quantitativos de USTs que constam do catálogo de serviços serem superiores aos quantitativos necessários para execução dos serviços. 
Em exame inicial, divergi da unidade técnica, que havia proposto a concessão de medida cautelar inaudita altera pars, e, nos termos do Despacho à peça 37, determinei a realização da oitiva prévia.
Após análise das razões apresentadas pela empresa contratada e pelo Ministério da Saúde, a Sefti manteve a proposta anterior de concessão de medida cautelar, a qual foi por mim acatada mediante Despacho de peça 73, e pelo Plenário referendada mediante Acórdão 2.776/2018 (peça 96) . A referida medida determinava ao Ministério da Saúde que se abstivesse "de efetuar pagamentos mensais no âmbito do Contrato 19/2014, firmado com a empresa Cast Informática S.A., que excedam a cifra de R$ 2.558.554,23, até que esta Corte de Contas se pronuncie a respeito do mérito da questão, tendo em vista os indícios de que tais valores excedentes representam sobrepreço". 
Inconformada com a prolação da medida supramencionada, a empresa interpôs Agravo, às peças 80-83, o qual foi inicialmente conhecido, por meio do Despacho à peça 85, e encaminhado à Sefti para que fosse promovida sua instrução, dada a necessidade de exame técnico do expediente apresentado.
Na sequência, a Agravante apresentou nova manifestação, acostada à peça 122, o que ensejou o retorno dos autos à unidade técnica.
Assim, após ter analisado os argumentos aduzidos pelo Agravante em ambas as oportunidades (peças 80 e 122) , manifestando-se em dois momentos de forma uníssona (peças 119 e 131) , a unidade técnica propõe dar provimento parcial ao Agravo, com vistas a retificar o quantum sob retenção cautelar, uma vez que o valor mensal máximo que poderia ser pago passaria de R$ 2.558.554,23 para R$ 2.959.133,27.
Primeiramente, ratifico o juízo de conhecimento do Agravo à peça 85, item 7, uma vez atendidos os pressupostos regimentais aplicáveis. 
Quanto ao mérito, acolho, na essência, a análise instrutória, adotando, com ajustes de forma, a proposta vazada à peça 131, sem prejuízo de tecer as considerações a seguir.
Em síntese, a Agravante aponta que (i) não há sobrepreço na avença em epígrafe, (ii) inexistem irregularidades financeiras ou operacionais, (iii) que o Tribunal se pautou em metodologia equivocada e excessivamente simplista e (iv) que existe periculum in mora reverso. 
Especificamente quanto à inexistência de sobrepreço/irregularidades na avença, a Agravante menciona as seguintes razões:
a) 	a Sefti partiu de amostragem e entrevistas realizadas com poucos colaboradores;
b) 	desconsiderou-se o fato de que muitos chamados são solucionados em poucos minutos, mas demandam a atuação de diversos colaboradores da empresa contratada;
c) 	os valores contratuais mostram-se mais econômicos do que (i) o contrato anterior para o mesmo objeto, (ii) o orçamento-base da licitação seminal e (iii) as propostas oferecidas pelos demais licitantes;
d) 	a análise realizada pela unidade técnica, referendada pelo Tribunal, prestigia o paradoxo do lucro-incompetência, deixando de estimular a eficiência operacional das prestadoras de serviços de TI ao poder público;
e)	a análise viola os princípios da vinculação ao instrumento convocatório e da confiança legítima, ao desconsiderar o catálogo de serviços e os respectivos valores contratuais.
Primeiramente, faz-se mister destacar que a presente etapa processual, de cognição sumária, não se presta à análise exauriente da matéria, consoante tem reiteradamente entendido o Plenário desta Corte, a exemplo dos Acórdão 2919/2018-TCU-Plenário. 
De toda forma, considero oportuno registrar que, ainda que as cláusulas previstas no termo de contrato apontem para uma avença orientada ao alcance de resultados, esta Corte não pode se furtar a avaliar sua economicidade e, diante da constatação de indícios de sobrepreço, fazer uso dos instrumentos legais e regimentais que lhes são atribuídos na defesa do erário público. 
Nesta esteira, estamos diante da utilização, por parte da unidade técnica e com a chancela desta Casa, de metodologia de aferição de preços contratados que, muito embora se paute essencialmente no custo da mão de obra e demais despesas estimadas pela empresa, não tem sua validade automaticamente afastada sob o manto da vinculação ao instrumento convocatório.
O princípio em questão, assim como o princípio da segurança jurídica, em sua acepção objetiva ou subjetiva, deve ser sopesado com outros que incidem sob o caso em epígrafe, a exemplo dos princípios da moralidade, da economicidade e da razoabilidade. 
Situação análoga pode ser observada a partir da atuação desta Corte, que já decidiu, reiteradamente (a exemplo dos Acórdãos do Plenário 3.300/2011, 1.392/2010 e 716/2009) , que, uma vez constatada a ocorrência de sobrepreço, a Administração contratante tem o poder-dever de promover a repactuação dos valores contratados, além de proceder ao desconto, em faturas vincendas, de valores pagos irregularmente. 
Nesse sentido, muito embora a efetiva natureza da avença em tela possa ser melhor descortinada por ocasião do mérito do presente feito, no presente juízo perfunctório, entendo que permanece juridicamente válida a aplicação da metodologia proposta pela Sefti. 
No plano fático, a Agravante aponta a existência de supostos equívocos na metodologia utilizada, alegando, em síntese, o seguinte:
a) 	a execução contratual demanda, em verdade, 282 terceirizados (segundo dados de junho/2018) - não o quantitativo de 180 tomado por base para a decisão cautelar;
b) 	a despeito dos termos do Despacho de peça 73, nunca informou ao Ministério da Saúde ou a esta Corte que o quantitativo de funcionários alocados ao contrato era de 180;
c)	ao desconsiderar parte do universo de terceirizados, a média salarial considerada por esta Corte diverge da real;
d)	desconsiderou-se sistemática de bônus que a empresa contratada oferta a seus empregados, o que representaria um incremento de 20% nas respectivas remunerações;
e)	o multiplicador adotado não reflete as circunstâncias específicas do objeto contratado, uma vez que se tomou por base o maior multiplicador obtido a partir de proposta da empresa para contratação do objeto de desenvolvimento de sistemas - sendo que o presente contrato diz respeito a serviços de sustentação de infraestrutura tecnológica.
Passo à análise de cada um dos argumentos destacados acima, sendo possível concluir, desde já, que os argumentos apresentados pela Agravante não foram capazes de abalar as premissas metodológicas. 
Primeiramente, no que diz respeito à menção, no Despacho de cautelar da peça 73, quanto à origem da lista de 180 terceirizados, faz-se mister destacar trecho do extrato de entrevista do fiscal técnico do contrato (peça 106, p. 1) , na qual ele afirma que a referida lista "foi gerada por funcionário da empresa Cast e então encaminhada por e-mail aos auditores do TCU" (g.n.) . Com efeito e, além de ter sido encaminhada pelo próprio Datasus (peça 34, p. 9, item 71) , afigura-se legítima a lista de terceirizados (peça 23) na qual se baseou o cálculo instrutório inicial. 
Além disso, é forçoso reconhecer que, embora simplificada, a metodologia apresentada apresenta bases robustas, sendo necessários ajustes pontuais quanto a dois de seus parâmetros: (i) quantitativo de terceirizados vinculados ao contrato em tela e (ii) remuneração média.
Observo que, após cuidadoso trabalho in loco empreendido pela Sefti objetivando a retificação ou ratificação da lista de terceirizados apresentada pela Agravante à peça 82 (282 terceirizados - junho/2018) , a unidade técnica concluiu pela necessidade de majoração do quantitativo inicialmente adotado, de 180 para 205 terceirizados e, ainda, de ajuste da média salarial de R$ 5.619,82 para R$ 5.707,04.
A partir do relato constante da instrução à peça 119, p. 6-10, destaco que a listagem apresentada pela Agravante foi cotejada com outras seis fontes de informação, além de objeto de consultas eletrônicas a sistemas e redes informatizados como Rais, Caged e Linkedin (peça 113) . 
Nesse sentido, a unidade técnica buscou confirmar se os empregados listados à peça 82 encontravam-se: (a) presentes nas unidades do Datasus - por meio de inspeção in loco no Distrito Federal e, por meio de videoconferência, em outras unidades da federação - sendo que o contrato em tela admite tão somente a prestação presencial dos serviços (peça 2, p. 10, item 9.12.1) ; (b) habilitados nos sistemas de acesso à rede de computadores do Datasus (peça 110, relatório do Active Directory - AD) ; (c) com cadastro ativo no sistema de gestão de demandas utilizado no contrato em questão, denominado CitSmart - cadastro obrigatório para a prestação dos serviços, segundo relato do fiscal técnico e da gestora do contrato reduzido a termo às peças 106 e 107; (d) mencionados no SEI do Ministério da Saúde; (e) mencionados na lista de controle de acesso físico às dependências do Datasus em Brasília e no Rio de Janeiro (peça 109) - listagem solicitada em maio/2018 por unidade do próprio MS; (f) efetivamente prestando serviços relacionados ao Contrato 19/2014, a partir de entrevistas realizadas junto ao fiscal técnico do contrato e à gestora do contrato (peças 106 e 107) .
O resultado de todo este trabalho de cotejamento redundou em tabela constante das páginas 7-9 da peça 119, além das ressalvas constantes dos itens 60-62 daquela peça. A partir destes elementos, acolho a proposta instrutória pela majoração dos terceirizados para o total de 205. 
Além disso, dado o novo universo de empregados da Agravante vinculados ao contrato em epígrafe, para fins de estimativa de superfaturamento em sede de cautelar, fez-se mister ajuste na respectiva média remuneratória, de R$ 5.619,82 para R$ 5.707,04, consoante detalhamento à peça 111, seguindo-se o método descrito à peça 34, p. 9-11.
Quanto ao programa de benefícios (sistemática de bônus) e ao multiplicador utilizado, entendo que os elementos acostados aos autos pela Agravante foram incapazes de demonstrar necessidades de ajustes nos parâmetros assumidos pela Sefti. 
Como apontado pela unidade técnica (peça 119, p. 5, itens 37-39) , os custos relacionados a benefícios como auxílio-refeição/alimentação, transporte, seguro de vida, assistência médica e odontológica já se encontram computados na metodologia adotada por esta Corte, uma vez previstos no item "IV- INSUMOS" (peça 27) da proposta tomada como paradigma.
No que se refere à utilização do multiplicador de 2,529296343, para se chegar, a partir da média remuneratória, ao valor global estimado do contrato, forçoso destacar que se trata de informação obtida a partir de proposta da própria empresa contratada para contratação de desenvolvimento de sistemas (peça 27) . 
Muito embora sejam serviços tecnicamente distintos, que exigem perfis profissionais diversos, a Agravante não logrou êxito em demonstrar que tais dessemelhanças impliquem custos adicionais não contemplados na metodologia instrutória, comparativamente ao serviço de suporte à infraestrutura.
Nesta esteira, faz-se mister reconhecer a postura conservadora adotada pela unidade técnica, ao adotar o maior multiplicador encontrado na proposta à peça 27 - e não a média dos multiplicadores, o que equivaleria à 2,32745588.
Com efeito, acolho a proposta instrutória no sentido de reformar a medida cautelar expedida à peça 73, referendada pelo Acórdão 2776/2018-TCU-Plenário (peça 96) , no sentido de alterar o valor a ser retido cautelarmente incialmente proposto, para que a Pasta ministerial se abstenha de efetuar pagamentos mensais à empresa que excedam a cifra de R$ 2.959.133,27. 
Muito embora seja possível vislumbrar que os indícios de superfaturamento em discussão possam ter provocado vultoso dano ao erário, ao longo dos mais de cinquenta meses de execução contratual - já que o contrato foi celebrado em janeiro de 2014 -, considero que deva ser dado efeito retroativo à alteração da medida cautelar, dados os fundamentos da medida vergastada.
De toda forma, faz-se mister de a Sefti, por ocasião da instrução de mérito, aprofunde a avaliação do sobrepreço, realizando, inclusive, análises comparativas com outras contratações públicas com semelhantes.
De mais a mais, observo que os argumentos da Agravante se encontram analisados nas instruções de peças 119 e 131, sendo que vários repisaram elementos que já haviam sido abordados nas instruções anteriores ao Agravo (peças 37 e 70) . 
Ante o exposto, considerando-se a necessidade de reforma da medida cautelar vergastada e de continuidade da instrução, inclusive mediante a análise dos elementos acostados aos autos pelo MS, à peça 100, faz-se mister de os autos sejam restituídos à unidade técnica, para continuidade da instrução do feito e inclusão da análise comparativa de preços supramencionada.
Por fim, consoante alertado pela unidade técnica, importa destacar que, após o encerramento da vigência contratual, ocorrida em 26/1/2019, o MS optou por prorrogar o Contrato 19/2014, de forma excepcional, pelo período de seis meses, com data de início em 27/1/2019, fixando o valor mensal em R$ 2.558.554,23 (peça 130) .
Ante o exposto, voto por que o Tribunal aprove o acórdão que ora submeto à deliberação deste Colegiado.
TCU, Sala das Sessões Ministro Luciano Brandão Alves de Souza, em 27 de fevereiro de 2019.
AUGUSTO SHERMAN CAVALCANTI 
Relator